臺灣臺中地方法院刑事判決　　　　　　　 96年度訴字第980號
公　訴　人　臺灣臺中地方法院檢察署檢察官
被　　　告　乙○○
指定辯護人　本院公設辯護人　甲○○
上列被告因重傷害案件，經檢察官提起公訴（九十六年度偵字第
四一二二號），本院判決如下：
    主    文
乙○○共同傷害人之身體，致重傷，處有期徒刑伍年拾月。
    犯罪事實
一、乙○○（綽號「阿忠」）於民國九十四年十二月四日凌晨，
    偕同友人至臺中縣梧棲鎮○○里○○路一八０號「銀櫃ＫＴ
    Ｖ」唱歌，其後因聽聞丙○○在「銀櫃ＫＴＶ」門口前面向
    某位撿拾廢棄物之老人丟擲煙蒂，乙○○及姚朝祥（另經臺
    灣高等法院臺中分院以九十六年度上訴字第六九五號判決判
    處有期徒刑五年六月，尚未確定）、「陳威羽」（音譯）、
    綽號「大胖」等成年男子、以及另外數名不詳姓名之成年男
    子（均由檢察官另行偵辦），雖於客觀上應可預見其等多人
    對丙○○施以拳打腳踢（踹），及持安全帽毆打丙○○之頭
    部，有使丙○○之腦部嚴重受創，致其身體或健康受有重傷
    害結果之可能，惟渠等主觀上並未預見及此，仍基於普通傷
    害之犯意聯絡，於同日凌晨一時二十一分許，在「銀櫃ＫＴ
    Ｖ」門口前面馬路旁，分別以徒手、腳踢（踹）、及持不詳
    姓名之人所有之安全帽，持續毆打丙○○之身體及頭部之方
    式，共同毆打丙○○之身體及頭部達二、三分鐘，致丙○○
    除受有顏面骨骨折合併多處顏面撕裂傷之傷害之外，並因此
    受有頭部外傷合併蜘蛛膜下腔出血、氣腦、腦挫傷等傷害而
    致意識昏迷。乙○○等人見事態嚴重，隨即離開現場。丙○
    ○雖經送往童綜合醫院急診救治，並由醫師先後施行藥物治
    療、氣切術及復健治療後，仍有行動困難、左側肢體乏力，
    大小便、沐浴、更衣等日常生活無法自理，且記憶力差、小
    便無法控制等情形，且因氣管狹窄而接受Ｔ型管治療，已達
    語能毀敗之重傷害程度。嗣經員警循線查獲姚朝祥，再依姚
    朝祥之供述，查悉乙○○上開參與犯罪事實。
二、案經丙○○委由其母丁○○○訴由臺中縣警察局清水分局報
    請臺灣臺中地方法院檢察署檢察官偵查起訴。
    理    由
一、上開犯罪事實，業據被告乙○○於偵查及本院審理時坦承不
    諱，核與證人即在場目擊案發經過之鄭竣元、洪振翔、共犯
    姚朝祥等人於警詢及偵查中證述明確，並有刑案現場測繪圖
    一張、現場監視錄影畫面翻拍照片四十四張、童綜合醫院一
    般診斷書二張、行政院國軍退除役官兵輔導委員會臺中榮民
    總醫院診斷證明書、光田綜合醫院診斷證明書各一張、本院
    九十五年度訴字第二七二七號刑事判決、臺灣高等法院臺中
    分院九十六年度上訴字第六九五號刑事判決各一份附卷可稽
    ，足徵被告前揭自白應屬實情。而經本院就被害人丙○○所
    受傷勢之程度，函詢其目前就診之行政院國軍退除役官兵輔
    導委員會臺中榮民總醫院，據該院覆稱：「病患丙○○先生
    於外院轉入本院時意識不清、平衡感失調，目前於門診追蹤
    ，因氣管狹窄接受Ｔ型管治療，就刑法條文規定之第十條第
    四項第三款（誤載為第三點），毀敗語能部分符合重傷程度
    。」等語，有該院九十六年五月十五日中榮醫企字第０九六
    ０００六四九三號函一份在卷足參，顯見被害人丙○○已達
    於刑法第十條第四項所定義之重傷害程度，殆無疑義。又按
    共同實施犯罪行為之人在合同意思範圍內，各自分擔犯罪行
    為之一部，相互利用他人之行為，以達其犯罪之目的者，即
    應對全部所發生之結果，共同負責；又共同正犯間，非僅就
    其自己實施之行為負其責任，並在犯意聯絡之範圍內，對於
    其他共同正犯所實施之行為，亦應共同負責；此有最高法院
    二十八年上字第三一一０號、三十二年上字第一九０五號判
    例要旨可資參照。次按如多數人下手毆打，本有犯意之聯絡
    ，即屬共同正犯，對於共犯間之實施行為，既互相利用，就
    重傷之結果，自應同負責任，而上開所謂意思之聯絡，並不
    限於事前有所謀議，即僅於行為當時有共同犯意之聯絡，亦
    屬之，且其表示之方法，亦不以明示通謀為必要，即相互間
    有默示之合致，亦無不可。被告等於被害人被傷害時均在場
    ，且均參與毆打，縱僅其中一人擊中被害人某重要部位致生
    重傷，在共犯間均應同負全部之責，並無區分何部分之傷，
    為何人下手之必要，亦有最高法院八十五年度台上字第五０
    九五號、九十一年度台上字第三四三八號、九十三年度台上
    字第一一六０號刑事判決可資憑參。是以被告雖僅坦承率先
    出手毆打被害人丙○○，然其既已在場參與圍毆，縱僅其中
    一人擊中被害人丙○○身體重要部位致生重傷，被告仍應與
    其他共犯同負全部之責，非可憑此而謂被告對於被害人丙○
    ○所生重傷害之結果毋庸歸責。綜上所陳，本案事證已臻明
    確，被告犯行至堪認定。
二、查被告行為後，九十四年二月二日修正公布之刑法已自九十
    五年七月一日起施行，其中與本件有關部分之第二條、第十
    條第四項第三款、第二十八條均已修正。按「行為後法律有
    變更者，適用行為時之法律，但行為後之法律有利於行為人
    者，適用最有利於行為人之法律」，修正後刑法第二條第一
    項定有明文。此條規定係規範行為後法律變更所生新舊法律
    比較適用之準據法，本身尚無新舊法比較之問題，於新法施
    行後，應一律適用新法第二條第一項之規定，為「從舊從輕
    」之比較。另刑法第二十八條關於共同正犯之規定雖有文字
    更動，然於本案具體適用結果，前揭條文之變更並無有利、
    不利被告之情形，自應逕依裁判時法即修正後刑法第二十八
    條之規定論處（最高法院九十五年十一月七日九十五年第二
    十一次刑事庭會議決議參照）。而被告行為時之刑法第十條
    第四項第三款規定：「稱重傷者，謂左列傷害：毀敗語能、
    味能或嗅能。」；修正後之刑法第十條第四項第三款則規定
    ：「稱重傷者，謂下列傷害：毀敗或嚴重減損語能、味能或
    嗅。」，經比較修正前後重傷害之定義，以舊法較有利於被
    告，依刑法第二條第一項前段之規定，應適用修正前刑法之
    相關規定予以處斷。
三、核被告乙○○所為，係犯刑法第二百七十七條第二項後段之
    傷害致重傷害罪。公訴意旨認被告係犯刑法第二百七十八條
    第一項之重傷害罪嫌，固非無見；然被告自稱係因聽聞被害
    人丙○○在「銀櫃ＫＴＶ」門口前面向某位撿拾廢棄物之老
    人丟擲煙蒂，始出手毆打被害人丙○○，則被告與被害人丙
    ○○間既非相識，應無重大怨隙，至多僅有出手教訓傷害被
    害人丙○○之意思，當無僅因細故而萌生欲使被害人丙○○
    受有重傷害之犯意。且被告當時係徒手攻擊被害人丙○○，
    並無證據證明被告尚持有其他工具或尖銳物，其他共犯除有
    一人手持安全帽毆打被害人丙○○之外，其餘之共犯亦均係
    以徒手或以腳踢（踹）之方式毆打被害人丙○○。由上開客
    觀事證，尚難認定被告於上開行為時，其主觀上具有重傷害
    被害人丙○○之犯意。則被告於本院審理時辯稱：伊當時沒
    想到會造成被害人丙○○受重傷等語，應可採信。惟被告於
    行為時，雖僅有普通傷害之犯意，且主觀上並未預見重傷害
    結果之發生，但依其智識程度及社會經驗，在客觀上應能預
    見已倒地之被害人丙○○並無保護自己之能力，在眾人踢打
    或以安全帽毆打之情形下，倘失慎傷及被害人丙○○之頭部
    ，或踢踹倒地之被害人丙○○身體，使其頭部再與地面或其
    他硬物撞擊，足致被害人丙○○之腦部嚴重受創而有發生重
    傷害結果之可能。其後被害人丙○○果因遭受被告及其他在
    場之共犯踢打，致生上開重傷害結果，足徵被告與上開其他
    共犯之毆打行為，與被害人丙○○所受重傷害之加重結果間
    ，仍具有相當因果關係。則被告對上開重傷害之結果，在客
    觀上既有預見之可能性，雖其主觀上並無此犯意亦未預見而
    加以注意防範（亦即該重傷結果並非被告本意所在），但被
    告仍應就上開傷害行為導致重傷害之加重結果負責，而應論
    以刑法第二百七十七條第二項後段之傷害致重傷害罪，較稱
    妥適。公訴意旨前揭所認重傷害罪名尚嫌未洽，應由本院於
    同一社會基本事實之範圍內，予以變更起訴法條，並仍依法
    審判。
四、再按刑法上所謂當場激於義憤而傷害人，係指被害人之行為
    違反正義，在客觀上足以引起一般人無可容忍之憤怒，而當
    場實施傷害者而言；所稱「當場」，係指該一義憤，係在不
    義行為之當場所激起，而立為實施傷害者，始足當之。而所
    謂「激於義憤」，係指其義憤之發生，係因直接見聞該不義
    行為，致一時受激而難以忍受者而言。申言之，所謂當場激
    於義憤而傷害人，係指他人所實施之不義行為，在客觀上足
    以引起公憤，行為人猝然遇見該不義行為，一時憤激難忍，
    而當場對被害人實施傷害行為者而言。若非當場遇見該不義
    行為，而係事後由他人轉述得知而前往現場質問被害人，因
    不滿被害人之回應，始萌生傷害之犯意者，即難認係此所謂
    之「當場激於義憤」（最高法院九十一年度台上字第四六七
    二號刑事判決參照）。本件被告雖自承係聽聞他人談及被害
    人丙○○朝拾荒老人丟擲煙蒂，始憤而出手毆打加害等語，
    然其既非當場遇見不義行為之人，僅係透過他人轉述得知，
    才前往該處質問被害人丙○○並與其發生衝突，揆諸前揭說
    明，仍與刑法第二百七十九條義憤傷害罪之「當場激於義憤
    」客觀構成要件不符，而無該條之適用，附此敘明。
五、而被告就上開犯罪之實行，與姚朝祥、「陳威羽」、綽號「
    大胖」等成年男子、及其他數名不詳姓名之成年男子之間，
    有犯意聯絡及行為分擔，均為共同正犯。爰審酌被告僅因細
    故而出手毆打被害人丙○○，並使其發生毀敗語能之重傷害
    結果，對於被害人丙○○往後日常生活與人際交往均造成重
    大不利之影響，被告犯罪動機及手段均有可議，且犯罪所生
    之嚴重危害亦不容輕忽，自應嚴予責難；況被告迄今仍未與
    被害人丙○○或其家屬達成民事和解，犯後態度並無足取，
    並參以被告於偵審期間尚能坦承犯行、智識程度等一切情狀
    ，量處如主文所示之刑，以示懲儆。又本案其他共犯持以毆
    打被害人丙○○所用之安全帽一頂（遍查卷內並無查扣紀錄
    ），因無證據證明係被告或共犯所有之物，爰不予宣告沒收
    。
據上論斷，應依刑事訴訟法第二百九十九條第一項前段、第三百
條，刑法第二條第一項前段、第二十八條、第二百七十七條第二
項後段，判決如主文。
中　　華　　民　　國　　96　　年　　8　　月　　1　 　日
                  刑事第七庭  審判長法  官  陳如玲
                                    法  官  張清洲
                                    法  官  高文崇
上正本證明與原本無異。
如不服本判決，應於送達後十日內向本院提出上訴狀（須附繕
本），上訴於台灣高等法院台中分院。
                                    書記官  林淑慧
中　　華　　民　　國　　96　　年　　8 　　月　　1 　　日
附錄論罪科刑法條：
刑法第二百七十七條：
傷害人之身體或健康者，處三年以下有期徒刑、拘役或一千元以
下罰金。
犯前項之罪因而致人於死者，處無期徒刑或七年以上有期徒刑；
致重傷者，處三年以上十年以下有期徒刑。
